最高法院刑事判決　　　　　　九十六年度台上字第二六九三號
上　訴　人　甲○○
選任辯護人　邱國旺律師
　　　　　　林大華律師
上　訴　人　乙○○
選任辯護人　林大華律師
上列上訴人等因偽造文書案件，不服台灣高等法院中華民國九十
五年四月十四日第二審判決（九十四年度上訴字第一五四三號，
起訴案號：台灣台北地方法院檢察署八十九年度偵字第七五四九
、一一九三八號），提起上訴，本院判決如下：
    主  文
原判決撤銷，發回台灣高等法院。
    理  由
本件原判決認定上訴人乙○○、甲○○為前台北市市長陳水扁之
堂弟，陳國平為樂利資訊股份有限公司（下稱樂利公司）之代表
人；楊水森為該公司之市場經理，負責市場開拓、彩票投注站等
業務。民國八十五年三、四月間，楊水森透過蔡吉義律師介紹結
識甲○○，甲○○獲悉樂利公司亟欲爭取台北市政府預備發行之
公益彩券經營權，認有機可趁而意圖為自己不法之所有，明知其
與時任台北市市長之陳水扁雖屬堂兄弟關係，但雙方感情平淡且
甚少往來，並無能力影響陳水扁協助樂利公司取得台北市政府公
益彩券發行權，仍於八十五年七月十八日，應楊水森之邀前往樂
利公司設於高雄市展示中心參觀並聽取簡報後，向楊水森謊稱其
與陳水扁夫婦關係良好，有特殊管道可以幫助樂利公司爭取彩券
發行權等情，致使楊水森誤信為真，旋即引薦其與陳國平及樂利
公司總經理劉金龍認識，使陳國平等人亦誤認甲○○有特殊管道
可向陳水扁爭取彩券發行權，其後楊水森復多次拜訪要求甲○○
協助樂利公司爭取台北市政府公益彩券之發行權。嗣甲○○見時
機成熟，乃向楊水森表示其需新台幣（下同）六百萬元之資金週
轉等語，經楊水森轉知陳國平上情後，陳國平誤信甲○○確能仗
恃與陳水扁之親戚關係，幫助樂利公司取得台北市公益彩券發行
權，乃陷於錯誤，指示劉金龍簽發發票人為樂利公司，如原判決
事實欄所載面額各為二百萬元之支票三紙，經楊水森於上開支票
上簽名見證後，交與甲○○收受後委由不知情之吳建成提示兌現
，而向樂利公司詐騙六百萬元得逞。嗣甲○○為掩飾前開犯行，
續多次向陳國平、楊水森等人吹噓，其可安排彼等與陳水扁會面
等情，而為繼續取信於陳國平等人，乃於八十六年十二月間某日
，與不詳姓名之某成年人基於共同行使偽造私文書之概括犯意聯
絡，由該不詳姓名成年人偽造陳水扁名義之信函兩封，其內分別
虛偽記載：「國平兄新春愉快，很抱歉上次之安排未能如期前往
，弟深感惶恐不安，在此致上十二萬分的歉意。劉兄金龍是非常
用心的，本人深感敬佩，願來日的合作一切順利」；「陳總裁致
遠：欣逢一九九八年新春，弟在此特地問候大家新年快樂，感謝
陳總裁前次安排，弟未能如期赴約甚感抱歉與不安，望請見諒，
吾弟所談之事因尚有枝節需要解決，應於明年四月底前完成，煩
請陳總裁予以諒解，弟當全力安排，以利雙方未來之合作。」云
云，而於八十七年一月三日上午某時，在馬來西亞與陳國平、楊
水森、劉金龍共進早餐時，同時持向陳國平行使，陳國平並誤信
上開信函確係陳水扁親筆書寫，而未對甲○○吹噓各情起疑，持
續藉助於甲○○推動上開投資事宜。嗣八十七年五月間，樂利公
司因爭取台北市公益彩券之事始終無進展，甲○○乃轉介其兄乙
○○與陳國平等人認識，並向陳國平稱乙○○較為年長，深得陳
水扁夫婦信賴等語，陳國平乃邀約乙○○投資樂利公司，乙○○
於同年九月十五日，同意投資樂利公司一億二千萬元，經樂利公
司召開股東大會中決議，俟乙○○之資金挹注後，提供其一席董
事席位，期以引薦「陳氏家族」入股樂利公司之方式，協助樂利
公司取得高雄市政府公益彩券之發行權，惟事後開標成績樂利公
司敬陪末座，並未能取得高雄市公益彩券發行權，陳國平乃對甲
○○心生疑慮與不滿，甲○○見其詐騙行為即將事發，為安撫陳
國平而向陳國平允諾，台北市政府若不能如期宣布公益彩券選商
事宜，其同意賠償樂利公司投資彩券業務已花費二億元之損失。
嗣八十七年十二月間，陳水扁競選連任台北市市長落選後，陳國
平見計畫失利，其無法向樂利公司股東會交代，乃於八十八年五
月二十五日致書陳水扁，表示八十七年十二月二日，甲○○曾告
知台北市若不能準時宣布社會公益彩券選商事宜，承諾於十二月
四日賠償樂利公司二億元之損失，要求陳水扁須在同年六月上旬
給予明確回覆等語，並指示劉金龍透過乙○○將之轉交陳水扁收
受，甲○○獲悉上情唯恐其詐欺犯行遭人識破，乃與乙○○共同
承前行使偽造私文書之犯意聯絡，由同一不詳姓名之成年人偽造
日期為八十八年六月十六日、署名陳水扁名義之信函，虛偽記載
略以：「……，感到非常的無奈，弟實在愧對平兄及台灣股東們
，愧疚加無奈，另希望平兄能再原諒弟的疏失，關於平兄之善意
，弟當以最大的誠意來面對及解決。但因一時的支付能力有限，
尚請平兄能多予通融，改日定當全力履行，請見諒，支付如下：
88.10.30、89.01.30、04.30、07.30共四期，各付新台幣五千萬
元整，合計新台幣二億元整」等語，推由乙○○於八十八年六月
十七日，在台北市內某不詳地點，持向陳國平行使，均足以生損
害於陳水扁、陳國平及陳致遠本人。嗣乙○○為配合甲○○同意
賠償樂利公司二億元之承諾及上開不實信函內之清償期約定，乃
於八十八年十一月間某日，交付其所簽發之發票日八十八年十一
月二十五日，票面金額一千二百三十七萬四千四百十八元港幣之
支票一紙予劉金龍、楊水森收受（折合新台幣約為五千零五十萬
元），並向彼等表示其中五十萬元為遲延利息，以為搪塞，惟該
票經屆期提示未獲兌付，陳國平始知受騙等情。因而維持第一審
關於論處上訴人二人共同（甲○○連續）行使偽造私文書，足以
生損害於他人罪刑之判決，駁回上訴人二人在第二審之上訴，固
非無見。
惟查：(一)、有罪判決書之事實一欄，為判斷其適用法令當否之準
據，法院應將依職權認定與論罪科刑有關之事實，翔實記載，然
後於理由內逐一說明其憑以認定之證據，並使事實認定與理由說
明，互相適合，方為合法。倘事實認定與理由說明，不相一致，
或事實與理由欄內之記載，前後齟齬，按諸刑事訴訟法第三百七
十九條第十四款後段規定，均屬判決理由矛盾之當然違背法令。
原判決於事實欄記載：……甲○○於八十六年十二月間某日，與
不詳姓名之某成年人基於共同行使偽造私文書之概括犯意聯絡，
由該不詳姓名之成年人偽造如原判決事實欄所載陳水扁名義之信
函兩封，由甲○○於八十七年一月三日上午某時，在馬來西亞與
陳國平、楊水森、劉金龍共進早餐時，同時持向陳國平行使（原
判決第二頁第二十一行至第三頁第二行）等情，其是否認定甲○
○於八十七年一月三日上午某時，在馬來西亞與陳國平等人共進
早餐時，僅向陳國平行使偽造陳水扁名義之信函二封？乃原判決
理由欄復又援引劉金龍於警詢中證稱：到吉隆坡後，於八十七年
一月三日共同吃早餐時，甲○○當面交成功集團總裁陳致遠及陳
國平（原判決第十頁第六至八行）等情，為認定甲○○有前揭犯
行之主要論據之一，是否認定甲○○於八十七年一月三日上午某
時，在馬來西亞與陳國平等人共進早餐時，其行使偽造陳水扁名
義信函之對象除陳國平外，另有成功集團總裁陳致遠之人？其事
實欄之認定記載與理由欄之論述說明，不盡一致，已有未合。又
劉金龍嗣於第一審審理中復又改稱：該二封信陳國平在台灣拿給
伊看，時間忘記了，陳國平說是甲○○到馬來西亞拿給他的，伊
沒有看見是誰拿給陳國平（原判決第十頁第八至十一行）等情，
則劉金龍上開於警詢中供述各情是否確屬事實，亦非全無疑義。
而上情與本件事實如何及如何為法律之適用攸關，自應詳予調查
釐清論述說明。乃原判決就上情未詳予調查釐清論述說明，逕於
事實欄認定記載上訴人二人之行使偽造私文書犯行等，均足以生
損害於「陳致遠本人」（原判決第四頁第三行）等情，其查證未
盡且理由欠備，遽行判決，尚嫌速斷，亦有未洽。(二)、證據能力
，乃證據資料容許為訴訟上證明之資格，屬證據之形式上資格要
件；至證據之證明力，則為證據之憑信性及對於要證事實之實質
上的證明價值。證據資料必須具有證據能力，容許為訴訟上之證
明，並在審判期日合法調查後，始有證明力可言，而得為法院評
價之對象。又刑事訴訟法第一百五十九條之二所謂「具有較可信
之特別情況」，係指證人於檢察事務官、司法警察官或司法警察
調查中所為之陳述，與審判中不符，而其先前之陳述，從客觀上
之環境或條件等情況加以觀察，有足以取代審判中反對詰問之可
信性保證者而言。證人所為之先前陳述，相較於審判中之陳述，
是否具有更可信之特別情況，應依其陳述時外部之客觀情況，綜
合比較判斷之，不得僅以證人之先前陳述與案發時間接近，記憶
清晰為由，遽認有證據能力；否則，警詢中之陳述恆較於審判中
接近案發時間，無異直接容許證人在警詢中之陳述為證據，剝奪
被告在審判中詰問證人之權利，有悖於直接審理主義及言詞審理
主義，影響程序正義之實現。原判決認定甲○○曾在馬來西亞，
向陳國平行使偽造之陳水扁名義信函二張等犯行，係依憑證人劉
金龍於警詢中明確證稱：到吉隆坡後，於八十七年一月三日共同
吃早餐時，甲○○當面交成功集團總裁陳致遠及陳國平等情甚詳
，雖劉金龍於第一審審審理中翻異前詞改稱：這二封信陳國平在
台灣拿給伊看過，時間忘記了，陳國平說是甲○○到馬來西亞拿
給他的，伊沒有看見是誰拿給陳國平等語。然參酌劉金龍於警詢
中之供述較接近案發時間，理當對上情記憶較為深刻；劉金龍於
警詢中對於交付信函細節供述甚詳，核與卷附之甲○○、楊水森
、劉金龍等人之入出境查詢資料並無不符，其先前之陳述具有較
可信之特別情況，且為證明甲○○有無上揭行使偽造私文書所必
要，依刑事訴訟法第一百五十九條之二之規定，劉金龍於警詢中
之上開供述自有證據能力，且其於警詢中之供述較事發後三年餘
第一審審理中之供述，更足採信（原判決第十頁第六至二十八行
）等情，為其主要論據之一。然劉金龍於警詢中之陳述與審判中
不符，原判決未依劉金龍為上開陳述時外部之客觀情況，予以綜
合比較判斷，僅以劉金龍於警詢中之供述較接近案發時間，理當
對上情記憶較為深刻等情，即逕就劉金龍於警詢中之供述，其證
明力如何予以說明，並採劉金龍於警詢中供述各情，為不利甲○
○認定之主要依據，尚有未合。(三)、刑事訴訟法第一百六十六條
第一項、第一百七十一條等有關被告詰問證人之規定，旨在發現
真實及保障人權，屬憲法第十六條保障人民訴訟權之權利之一，
且屬憲法第八條第二項正當法律程序所保障之權利，如不當剝奪
被告詰問證人之機會，不僅妨害其訴訟防禦權之行使，亦有礙於
真實之發現，自為法所不許。原判決認定上訴人等有前揭犯行，
係依憑證人劉金龍相關供述各情，為其主要論據之一。然劉金龍
於事實審法院審理中，未曾經上訴人及彼等選任辯護人等詰問（
第一審卷第一宗第二五五至二七二頁）。而甲○○曾聲請原審傳
喚劉金龍到庭予以詰問（原審卷第七十頁），原審亦認為有調查
之必要予以傳喚，嗣劉金龍經合法傳喚未到場，甲○○原審選任
辯護人於原審審判期日，仍再聲請原審傳喚劉金龍到庭，並稱甲
○○還是堅持要行使其詰問權（原審卷第一０六頁反面）等情。
乃原審逕以甲○○原審選任辯護人上開聲請，顯係拖延訴訟，核
無再予傳喚之必要為由（原判決第十四頁第四至五行），即未依
法再行傳喚或強制劉金龍到庭，其不當剝奪上訴人等詰問該證人
之機會，難謂適法。(四)、刑事訴訟法第一百五十九條第一項規定
：被告以外之人（含共同被告、共犯、證人、鑑定人、被害人等
）於審判外之言詞或書面陳述，除法律有規定者外，不得作為證
據。其立法本旨係以證人於審判外之言詞或書面陳述，屬於傳聞
證據，此項證據，當事人無從直接對於原供述者加以詰問，以擔
保其真實性，法院亦無從直接接觸證人而審酌其證言之憑信性，
違背直接審理及言詞審理之原則，故除具有必要性及信用性情況
之除外者外，原則上不認其有許容性，自不具證據能力。至所謂
具有必要性及信用性情況者，例如刑事訴訟法第一百五十九條之
一至第一百五十九條之五及第二百零六條等情形，仍例外認其有
證據能力，惟應於判決理由說明。原判決認定上訴人等有前揭犯
行，係依憑證人楊水森於警詢中之供述（原判決第五頁第七至十
五行、第八頁第一至三行、第九頁第三十一行至第十頁第四行、
第十二頁第六至十一行、第十三頁第六至八行），為其主要論據
之一。然上訴人等否認有前揭犯行，而楊水森於警詢中之上開供
述各情，係屬被告以外之人於司法警察調查中所為之陳述，原則
上無證據能力。乃原判決未詳予說明楊水森上開於警詢中之上開
供述，是否有上開例外規定得為證據之情形，逕以楊水森上開於
警詢中供述各情，為不利上訴人等認定之依據，尚有未合。上訴
人等上訴意旨分別指摘原判決不當，尚非全無理由。按第三審法
院應以第二審判決所確認之事實為判決基礎，刑事訴訟法第三百
九十四條第一項前段定有明文。原判決上述之違背法令，影響於
事實之確定，本院無可據以為裁判，應將原判決撤銷，發回原審
法院更為審判。原判決關於甲○○詐欺取財部分，認與甲○○所
犯行使偽造私文書部分，具有牽連犯裁判上一罪之關係，基於審
判不可分之原則，應併予發回；原判決不另為無罪諭知部分，基
於審判不可分之原則，亦應併予發回，附此敘明。
據上論結，應依刑事訴訟法第三百九十七條、第四百零一條，判
決如主文。
中　　華　　民　　國　九十六　年　　五　　月   十七   日
                      最高法院刑事第一庭
                          審判長法官  董　明　霈
                                法官  林　茂　雄
                                法官  張　祺　祥
                                法官  呂　永　福
                                法官  蘇　振　堂
      本件正本證明與原本無異
                                      書  記  官
中　　華　　民　　國　九十六　年　　五　　月  二十四  日
                                                H
